【裁判字號】    88,訴,2008
【裁判日期】    890214
【裁判案由】    交付房屋
【裁判全文】
臺灣板橋地方法院民事判決  八十八年度訴字第二○○八號
    原      告  甲○○
    訴訟代理人  郭豐文律師
    被      告  乙○○○    住台北縣樹林鎮○○街三八號
                丁○○      住.
                丙○○      住台北縣樹林鎮○○街三五號
    右三人共同
    訴訟代理人  謝新平律師
右當事人間請求交付房屋事件，本院判決如左：
    主    文
被告乙○○○、丙○○應共同將坐落台北縣樹林鎮○○段二五七地號土地之地上房屋
即門牌台北縣樹林鎮○○街三八號二層鐵架房屋內如附圖黃色所示部分房屋一樓及二
樓面積各三十六平方公尺交付原告。
原告其餘之訴駁回
訴訟費用由被告負擔。
本判決第一項於原告以新臺幣壹拾肆萬零柒佰伍拾元為被告乙○○○、丙○○供擔保
後，得為假執行。但被告乙○○○、丙○○如於假執行程序實施前以新臺幣伍拾陸萬
仟元為原告預供擔保，得免為假執行。
原告其餘假執行之聲請駁回。
    事    實
甲、原告方面：
一、聲明：求為判決
（一）被告乙○○○、丙○○、丁○○應共同將坐落台北縣樹林鎮○○段二五七地號
      土地之地上房屋即門牌台北縣樹林鎮○○街三八號二層鐵架房屋內如附圖黃色
      所示部分房屋一樓及二樓面積各三十六平方公尺交付原告。
（二）願供擔保請准宣告假執行。
二、陳述：
（一）查坐落台北縣樹林鎮○○段二五七地號土地及其地上建物即門牌台北縣樹林鎮
      ○○街三八號磚造平房一間，被告丁○○所有權持分十二分之一、被告丙○○
      持分八分之一，原告持份十二份之三，與訴外人謝興福等共有。其中房地約四
      分之一即如附圖所示黃色部分土地及房屋為原告所分管（有土地謄本可稽）。
      詎被告丁○○、丙○○、乙○○○（丁○○之母），竟共同於民國(下同)八十
      七年二月間，未經原告同意，將上開地上房屋拆除，重新搭建二層鐵架房屋使
      用，經原告阻止後，被告等於八十七年三月十九日共同出具切結書與原告，表
      示對於拆除共有房屋之不該，並承諾將系爭土地上搭建之二層鐵皮屋如附圖黃
      色所示部分（寬三公尺、長十二公尺）房屋由原告自行分割交付原告營業使用
      （有切結書可稽）。茲系爭二層鐵架屋已完成多時，被告等仍拒不依上述切結
      書交付房屋與原告使用，特依切結書起訴請求交付房屋，為此請求判決如訴之
      聲明。
（二）查坐落台北縣樹林鎮○○段第二五七地號土地固為兩造及謝興福等共有，然其
      地上建物即門牌樹林鎮○○街三八號之原舊有建物亦為共有，原告管有使用如
      起訴狀附圖所示黃色部分，然於八十七年二月間，被告等已徵得除原告以外之
      其他共有人之同意，將該原有舊式磚造平房建物全部予以拆除毀損，重新搭建
      二層鐵架房屋使用之事實，不惟有被告等出具之切結書記載屬實，並經鈞院簡
      易庭時到場勘驗屬實（有勘驗圖可稽），被告等及共有人謝祥光、謝罔市、陳
      謝蓮妹、謝興福之妻林寶秀等於台灣板橋地檢署八十七年偵字第八一四四號竊
      佔案件中供述或證述屬實（請見該案八十八年議字第一○二○號處分書理由所
      載及八十七年五月二十二日偵查筆錄），被告等三人於偵查中均承簽訂系爭切
      結書之事實，迄未否認切結書簽名及印章之真正，並承認原告就系爭房屋有四
      分之一使用權利（偵查卷八十七年七月三日訊問筆錄），再參以原舊有建物為
      一層磚造，現有系爭房屋為二層鐵架屋，舊有門牌均已不存在等情以觀，足見
      原舊有房屋已全部拆除而不存在，現有系爭房屋為被告等新蓋之原始建築房屋
      ，並非由舊有房屋翻修而成，至為明確。
（三）原告於七十七年間向吳謝購買系爭土地外，尚包括系爭房屋持分四分之一，並
      點交如附圖所示黃色部分房屋由原告分管在案（有不動產買賣契約書可稽），
      原告為系爭土地及房屋之所有權人，毋庸置疑。而被告等重新搭建之系爭房屋
      既為被告等出資建築，為其原始建築人，擁有所有權人，既共同出具切結書，
      約定將系爭房屋如複丈成果圖所示黃色部分歸還原告，原告依切結書自可請求
      被告等交付房屋。被告丁○○簽立切結書時雖不在場，但被告李阿丹、丙○○
      應有表見代理之情形。
（四）依切結書內容記載：「甲方等(被告)願將乙方(原告)原共有分管土地及房屋歸
      還乙方管業．．同時乙方所分管土地及房屋位置由乙方自行分割，．．同時甲
      方等所新建一、二層工程費乙方願補貼四分之一，．．」，是被告等既係依原
      共有關係應歸還系爭房屋，自無以補償四分之一之工程費為停止條件之理，且
      既載明為「補貼」，亦必取得系爭房屋後始有補貼工程費之理，被告等應於交
      付房屋始得請求給付補償費（蓋未交房屋，被告未得利，亦無補貼可言，補貼
      者，即在事後（交屋）補償之義）。退步言之，原告縱須給付補償費，亦屬同
      時履行抗辯之問題，要無原告須給付補償費為停止條件，始得向被告等請求交
      付房屋之理。
（五）系爭切結書之真正，為被告等於另案竊佔案件偵查中及本案簡易庭(請見八十八
      年八月四日被告答辯狀理由)審理時所不爭執，且被告等既承認有簽立切結書及
      由謝祥光代簽名交被告丁○○蓋章之事實，切結書之真正已可認定為真正，自
      不容被告等以目不識丁，不知切結書之內容及後來不知蓋誰的指印云云，資以
      卸責。
（六）被告乙○○○雖非系爭土地之共有人，然為共有人即被告丁○○之母，既共同
      出資搭建系爭房屋(於刑案偵查中自承)，為共同原始建築人，亦為系爭房屋之
      所有人，且於另案刑事偵查中承認原告有四分之一之權利（八十七年七月三日
      訊問筆錄），又共同出具切結書，原告依切結書自得請求被告乙○○○共同交
      付房屋。
（七）依上所述，系爭房屋係被告等共有將原舊有磚造房屋完全拆除後，重新搭建系
      爭之二層鐵架房屋，系爭鐵架房屋既為被告等共同原始建築人，為被告等之共
      有物，被告等自屬有權處分。至於系爭土地之共有人除原告及被告外，雖尚有
      多人，然原舊有磚造房屋既經完全拆除重建，其房屋所有權已因舊有房屋之拆
      除而歸消滅，重建後之系爭房屋已非渠等之共有物，處分自不須經全體共有人
      之同意，是被告等抗辯原告未對全體土地共有人起訴，顯然欠缺請求權基礎云
      云，亦非可採。
（八）被告丙○○主張脅迫應負舉證責任，請求調閱偵查卷查明房屋所有權人，新建
      房屋是被告三人所蓋，不是屬於全體共有人，原告是依據切結書請求被告交付
      房屋。偵查中其他共有人都同意被告三人蓋房屋。房屋新蓋後，被告佔用全部
      房屋，鐵捲門鑰匙也都換過了，致使原告無法使用系爭房屋。
三、證據：提出土地謄本一件、切結書一份、台灣高檢署八十八年議字第一○二○號
    處分書一件、不動產買賣契約書一件、照片四張、工務局函一份為證。
乙、被告方面：
一、聲明：求為判決
（一）原告之訴駁回。
（二）如受不利判決，願供擔保請准宣告免為假執行。
二、陳述：
（一）查座落台北縣樹林鎮○○段二五七號土地面積一四六平方公尺，及樹林鎮○○
      街三十八號之原有建物之共有人為謝焜煌（持分四分之一），謝興福（十二分
      之一），陳謝運妹（十二分之一），丁○○（十二分之一），謝罔市（八分之
      一），甲○○（十分之三），丙○○（八分之一），有土地謄本可証，而原有
      建物為日據時代之舊建物，並未辦理保存登記，由共有人於八十七年二月間，
      加以整理翻修，鐵皮屋頂。原告於七十七年間向吳謝購買前述持分土地，然其
      地上建物，原告並無購買，且翻修後之建物原告並未出資興建，自無所有權不
      得主張請求交付房屋。
（二）原告與被告於八十七年三月十九日簽立切結書，由原告自行分隔該建物面積三
      十六平方公尺（長十二公尺乘寬三公尺），原告願付工程費之四分之一，請求
      分配其使用，但查原告並未給付四分之一之工程費其所附屬停止條件並未成就
      ，切結書縱屬實在亦不生效力。且簽立切結書時，被告丁○○及乙○○○均為
      不識字之白丁，不知切結書之內容為何，係原告叫謝祥光代簽名交由丁○○蓋
      章，後來不知蓋誰的手印。原告主張依切結書請求交付房屋，惟所列被告之乙○○○並非土地之共有人，原告之起訴顯見當事人不適格。退一步言之縱屬切
      結書為真正，但查共有物之處分，應得共有人全體之同意，前述土地共有人有
      七人，除被告丁○○、丙○○及原告外，其他共有人尚有四人原告只對部份共
      有起訴，顯為不合法，故原告顯然欠缺請求權基礎。
（三）原告主張依切結書要求被告將房屋分割交付其管業使用。查切結書係原告脅迫
      而書立，並非被告本意，對被告不生效力，依原告主張房屋係原告被告等人外
      ，尚有其他共有人，縱切結書可認有效，但被告未經全體公同共有人之同意，
      所為分割交原告係無權處分，對他共有人不生效力，故原告不能依切結書請求
      被告將共有人之房屋單獨交付予原告，況原告就房屋並無所有權，何能主張有
      共有權。
（四）建物不是原告所有，切結書上之被告乙○○○並非共有人，否認被告丁○○簽
      名及指印之真正，建物也不是被告丁○○一人所有，建物是全體共有人，原告
      沒有所有權。
（五）被告乙○○○沒有出資建屋，契約條件並沒有成立，且原告仍然繼續佔有使用
      系爭房屋，何來請求權。
丙、本院依聲請調閱臺灣板橋地方法院檢察署八十七年度偵字第八一四四號偵查卷，
    並傳訊證人謝祥光。
           理    由
壹、程序部分：
    按在給付之訴，只須主張自己有給付請求權，對於其主張為義務者提起，即為當
    事人適格。本件中，原告主張自己有交付房屋請求權，被告三人有給付之義務，
    而提起訴訟，即屬當事人適格。故被告抗辯本件起訴當事人不適格云云，顯不足
    採。
貳、實體部分：
一、原告起訴主張：被告於八十七年二月間將坐落於臺北縣樹林鎮○○段二五七地號
    上之房屋即坐落於臺北縣樹林鎮○○街三十八號之磚造平房全部，未經原告同意
    任意予以拆除，另行搭建二層樓鐵皮屋為被告等任意侵占使用，因此，兩造簽立
    切結書，被告同意將原告原分管土地及房屋歸還原告使用，豈料事後拒不依約履
    行，為此，依據切結書之法律關係，請求判決如訴之聲明。
二、被告則以：簽訂切結書是遭原告脅迫所簽，被告丁○○當時也未簽名蓋章，而被
    告乙○○○並非共有人，其當事人並不適格。縱然切結書為真正，但前述土地共
    有人有七人，除被告丁○○、丙○○及原告外，其他共有人尚有四人，原告只對
    部份共有人起訴，顯為不合法，故原告顯然欠缺請求權基礎。另該切結書約定原
    告應給付新建費用之四分之一為停止條件，原告並未給付，是該停止條件並未成
    就，該切結書自不生效力等語置辯。
三、原告主張上開事實，業據提出土地謄本、切結書、台灣高檢署八十八年議字第一
    ○二○號處分書、不動產買賣契約書、照片、工務局函等件為證，被告則以前詞
    置辯，因此，本件爭點為原告依據切結書主張之交付房屋請求權能否成立。
四、首先就切結書是否有效成立而言：
（一）依卷附切結書內容所載，被告三人於八十七年三月十九日，經由案外人謝祥光
      見證，同意如下內容：「甲方  (即被告三人)於八十七年三月十四日共同在共
      有地坐落台北縣樹林鎮○○段二五七地號上，即房屋坐落為台北縣樹林鎮○○
      街三八號磚造平房，全部未經共有人甲○○  (即乙方)所分管人之同意，任意
      將乙方原所分管房屋拆除毀損，並搭建二層樓鐵皮屋為甲方等任意侵占為己用
      ，甲方等所為不法已對乙方深感歉疚，並獲得乙方之諒解不為追究，今甲方等
      願將乙方原共有分管土地及房屋歸還乙方管業，今後絕不再侵占，同時乙方所
      分管土地及房屋位置由原告自行分隔．．。」
（二）被告雖抗辯系爭切結書係遭原告脅迫所簽立云云，惟並未舉證以實其說，且據
      證人謝祥光到庭證稱：「切結書是在原告家中簽的，被告是李阿丹、丙○○在
      場，切結書是原告先寫好，條件是原告跟李阿丹先講好，我跟被告二人一起去
      原告家，我看過切結書有告訴被告二人，他們二人說大家同意就好，原告也表
      示不會再告被告，按照切結書，原告要補貼被告二層房屋工程費四分之一，被
      告同意原告使用一、二樓按照約定的面積，切結書上丁○○簽字是原告要我代
      簽的，因為我是見證人，指印我不清楚是誰蓋的，李阿丹二人在旁邊沒有講話
      ，原告分隔的位置及面積是他們雙方談好的，我不清楚，當時雙方就這部分沒
      有再爭執，簽切結書時有無附圖我不清楚」等語，顯然兩造於簽立系爭切結書
      之際，原告並無任何脅迫被告李阿丹、丙○○之情事。因此，被告李阿丹、丙○○既然同意系爭切結書之內容並簽名確認，即應受該切結書效力之拘束。
（三）至於被告丁○○於簽立切結書之際確實不在場，也無授權證人謝祥光代為簽名
      之情形，業據證人謝祥光證稱屬實。原告雖主張被告李阿丹、丙○○成立表見
      代理，惟民法第一百六十九條明文：「由自己之行為表示以代理權授與他人，
      或知他人表示為其代理人而不為反對之表示者，對於第三人應負授權人之責任
      。但第三人明知其無代理權或可得而知者，不在此限。」原告於臺灣板橋地方
      法院檢察署八十七年度偵字第八一四四號案件偵查中雖指稱：「簽立切結書時
      ，只有被告乙○○○、丙○○在場，丁○○部分是乙○○○請人代簽，她捺指
      印」、「乙○○○稱丁○○亦是共有人，乙○○○稱丁○○有委託乙○○○拆
      、蓋房子」等語，但經檢察官訊問結果，被告丁○○供稱「我在臺中上班，此
      事我完全不知」，被告乙○○○亦供稱「丁○○沒有委託我及丙○○拆、蓋房
      子，因房屋快倒了，由我及丙○○出錢蓋的」，被告丙○○亦供稱：「是如此
      」  (見偵查卷第二九頁正反面)，此外，原告並未能提出其他事證以實其說，
      即無法認定被告丁○○有「由自己之行為表示以代理權授與他人，或知他人表
      示為其代理人而不為反對之表示者」之情事。故原告此部分主張，尚難採信。
（四）綜上，系爭切結書應認定於原告及被告乙○○○、丙○○間有效成立，至於被
      告丁○○則因不在場，且無成立表現代理之情形，自不受該切結書之拘束。
五、再就原告得否依據切結書請求被告乙○○○、丙○○交付房屋一節而言：
（一）查坐落台北縣樹林鎮○○段第二五七地號土地固為兩造及案外人謝興福等人共
      有，但其地上建物即門牌樹林鎮○○街三八號之原舊有建物亦屬共有，原告於
      七十七年間向前手吳謝購買上開土地及建物持分各四分之一，並點交如附圖所
      示黃色部分房屋由原告分管在案，有原告提出之不動產買賣契約書可稽。故原
      告為上開土地及房屋之共有人人，並無疑義。嗣於八十七年三月間，被告乙○○○、丙○○已徵得除原告以外之其他共有人之同意，將該原有舊式磚造平房
      建物全部予以拆除，重新翻新搭建二層鐵架房屋使用之事實，不惟有被告二人
      出具之切結書記載屬實，並經共有人謝祥光、謝罔市、陳謝蓮妹、謝興福之妻
      林寶秀等於台灣板橋地檢署八十七年偵字第八一四四號竊佔案件中供述或證述
      屬實（同上偵查卷第七三頁以下），被告等並承認原告就系爭房屋有四分之一
      使用權利（同上偵查卷第七八頁反面），再參以原舊有建物為一層磚造，現有
      系爭房屋為新建二層鐵架屋，被告乙○○○、丙○○於偵查中供稱由其二人出
      資興建等情以觀，足見原舊有房屋已全部拆除而不存在，現有系爭房屋為被告
      二人新蓋之原始建築房屋，應屬明確。被告二人既為系爭房屋之原始建築人，
      即具有所有權，其二人既共同出具切結書，約定將系爭房屋如複丈成果圖所示
      黃色部分歸還原告，原告自得依切結書請求被告二人交付房屋。
（二）再查，切結書內容係記載：「甲方等 (被告)願將乙方 (原告)原共有分管土地
      及房屋歸還乙方管業．．同時乙方所分管土地及房屋位置由乙方自行分隔，．
      ．同時甲方等所新建一、二層工程費乙方願補貼四分之一，．．」，並非約定
      「乙方於補貼甲方等所新建一、二層工程費四分之一後，甲方等始將乙方原共
      有分管土地及房屋歸還乙方管業」，故被告抗辯「歸還系爭房屋係以補償四分
      之一之工程費為停止條件」云云，並無依據。上開切結書記載之效力，應如原
      告所主張者，其縱須給付補償費，亦屬同時履行抗辯之問題，要無原告須給付
      補償費為停止條件，始得向被告等請求交付房屋之理。
（三）至於系爭土地之共有人除原告及被告外，雖尚有多人，然原舊有磚造房屋既經
      完全拆除重建，其房屋所有權應於舊有房屋拆除之際而歸於消滅，重建後之系
      爭房屋已非原共有人之共有物，處分自不須經全體共有人之同意，是被告等抗
      辯原告未對全體土地共有人起訴，顯然欠缺請求權基礎云云，亦非可採。
六、綜上所述，原告主張依據切結書之法律關係，請求被告乙○○○、丙○○將坐落
    台北縣樹林鎮○○段二五七地號土地之地上房屋即門牌台北縣樹林鎮○○街三八
    號二層鐵架房屋內如附圖黃色所示部分房屋面積三十六平方公尺交付原告部分，
    為有理由，應予准許。其逾此部分所為之請求，顯無理由，應予駁回。
七、本件事證已臻明確，兩造其餘主張陳述及證據，於判決結果尚不生影響，遂毋庸
    一一論列，併此敘明。
八、本件原告勝訴部份，業經原告陳明願供擔保請准宣告假執行，經核無不合，爰酌
    定相當之金額准許之。至原告敗訴部份，其假執行之聲請已失所依附，併予駁回
    。
九、結論：本件原告之訴為一部有理由，一部無理由，依民事訴訟法第八十五條第一
    項前段、第七十九條但書、第三百九十條第二項、第三百九十二條，判決如主文
    。
中      華      民      國    八十九    年      二      月     十四     日
                                臺灣板橋地方法院民事第二庭
~B法  官  劉以全
右正本證明與原本無異。
如不服本判決，應於判決送達後廿日，內向本院提出上訴狀。
中      華      民      國    八十九    年      二      月     十六     日
~B書記官  王麗珍


司法院資訊處製作；財團法人民間司法改革基金會備份。
